【裁判字號】    92,交上易,15
【裁判日期】    920702
【裁判案由】    過失傷害
【裁判全文】
臺灣高等法院花蓮分院刑事判決  九十二年度交上易字第一五號
    上  訴  人  臺灣臺東地方法院檢察署檢察官
    被      告  乙○○
右上訴人因被告過失傷害案件，不服臺灣臺東地方法院九十年度交易字第六八號中華
民國九十二年三月十日第一審判決（起訴案號：臺灣臺東地方法院檢察署九十年度偵
字第三九七號），提起上訴，本院判決如左：
    主  文
上訴駁回。
    理  由
一、臺灣臺東地方法院檢察署檢察官在原審法院之公訴意旨略以：被告乙○○於民國
    八十九年十二月十三日晚上九時四十分許駕駛車號ＯＨ─九六一二號自用小客車
    ，沿臺東縣卑南鄉○○路由西往東方向行駛，途經該路八十五之十三號前，應注
    意行車速度依標誌之規定為時速四十公里，不得超速行駛，並應注意車前狀況，
    隨時採取必要之安全措施，而依當時路況又無不能注意之情事，竟疏未注意車前
    狀況，且以六十公里之時速超速行駛，遂撞及由丙○○所駕駛並搭載其妻甲○○
    ，自對向車道左轉至該路八十五之十三號前之車號ＷＶ─○五一二號自用小貨車
    肇事，致丙○○受有第六、七節頸椎骨折合併脫位及椎間盤破裂，雙側下肢癱瘓
    之重傷，而甲○○則受有胸部及下顎挫傷之傷害，因認被告涉犯刑法第二百八十
    四條第一項前段之過失傷害及同條項後段之過失傷害致重傷罪嫌云云。
二、公訴人認被告涉犯前揭犯行，無非以告訴人甲○○之指述、道路交通事故調查報
    告表、馬偕紀念醫院臺東分院及長庚紀念醫院之診斷證明書為其主要論據。惟訊
    之被告則堅決否認有何過失傷害之犯行，辯稱：丙○○之車子是在其住家前之雙
    黃線迴轉，並非停在其住家門口，且當時伊是處於爬坡狀態，前面有一車子擋住
    視線，看不到丙○○之車子及有無打方向燈，當前面車子過了後，伊才看到丙○
    ○之車子，但已來不及反應，伊並沒有過失等語。
三、按犯罪事實應依證據認定之，無證據不得推定其犯罪事實；又不能證明被告犯罪
    者，應諭知無罪之判決，刑事訴訟法第一百五十四條、第三百零一條第一項分別
    定有明文。而認定不利於被告之事實，須依積極證據，苟積極證據不足為不利於
    被告事實認定時，即應為有利於被告之認定，更不必有何有利之證據（最高法院
    三十年上字第八一六號判例參照）；且告訴人之告訴，係以使被告受刑事訴追為
    目的，是其陳述是否與事實相符，仍應調查其他證據以資審認（最高法院五十二
    年度臺上字第一三○○號判例參照）；又刑法上之過失，其過失行為與結果間，
    在客觀上有相當因果關係始得成立，所謂相當因果關係，係指依經驗法則，綜合
    行為當時所存在之一切事實，為客觀之事後審查，認為在一般情形下，有此環境
    、有此行為之同一條件，均可發生同一之結果者，則該條件即為發生結果之相當
    條件，行為與結果即有相當之因果關係，反之，若在一般情形下，有此同一條件
    存在，而依客觀之審查，認為不必皆發生此結果者，則該條件與結果不相當，不
    過為偶然之事實而已，其行為與結果間即無相當因果關係（最高法院七十六年度
    臺上字第一九二號判例參照）；再刑法上之過失犯，必須危害之發生，與行為人
    之欠缺注意，具有因果聯絡關係，始能成立，至行為人之過失，與被害人自己之
    過失，併合而為危害發生之原因時，雖不能阻卻其犯罪責任，但僅被害人之過失
    為發生危害之獨立原因者，則行為人縱有過失，與該項危害發生之因果關係，已
    失其聯絡，自難令負刑法上過失之責（最高法院二十三年度上字第五二二三號判
    例參照）。
四、經查：
  (一)被告於公訴人所指時地駕駛上開車輛撞及被害人丙○○所駕駛行經同一地點之自
    用小貨車，致丙○○受有第六、七節頸椎骨折合併脫位及椎間盤破裂，四肢完全
    喪失功能之重傷，而告訴人甲○○則受有胸部及下顎挫傷之傷害等情，業據被告
    與告訴人供述一致在卷，並有現場照片十幀及道路交通事故調查報告表、馬偕紀
    念醫院臺東分院、長庚紀念醫院之診斷證明書各乙紙，暨財團法人長庚紀念醫院
    九十年九月十日九十長庚院法字第０八三一號函附卷可稽（見警卷第五、七、八
    頁及第十至十四頁，原審卷第二十二頁），告訴人與被害人確因本件車禍而分別
    受有上開傷害之事實，應堪認定，是本件所應審酌之重點乃在於被告對上開車禍
    之發生有無過失。
  (二)告訴人甲○○於偵查及原審審理時固指稱：事發當時丙○○駕駛之車上載有餿水
    ，因怕餿水翻倒所以速度很慢，轉彎時有打方向燈，等車子到了家門口停下來後
    ，一下子就遭被告撞及云云（見偵查卷第八頁，原審卷第一六四頁），惟告訴人
    甲○○於本件車禍中亦受有傷害，其告訴顯以使被告受刑事訴追為目的，是其陳
    述是否與事實相符，仍應調查其他證據以資審認。查告訴人於警訊時僅陳稱：當
    時伊與丙○○已經到家門前，伊只知道丙○○車上有載餿水怕溢出來，所以速度
    很慢等語（見警卷第四頁），並未提及丙○○所駕車輛已靜止停於住家門口，足
    見其前後之指述顯不一致，是告訴人於偵審中之陳述是否可採，已非無疑；再本
    件車禍現場之散落物係呈逆時針方向分佈，且由被告車行方向之外側車道上開始
    散落，並向右分佈於車道邊線外之路肩，終點處又回到被告車行方向之外側車道
    上等情，有現場照片二幀在卷可參（見警卷第十四頁），而此散落物之分佈軌跡
    與被害人丙○○車輛遭碰撞後朝逆時針方向旋轉之軌跡相吻，足見雙方車輛撞擊
    地點係在被告行車方向之外側車道上，並非在被害人家門口前之路肩上，而中央
    警察大學九十一年十一月十三日（九十一）校科字第九一０一五六四號函所附之
    鑑定書亦同此認定（見原審卷第一一七至一二二頁），是本件車禍係於被害人丙
    ○○左轉行進中在被告行車方向之外側車道所生之二車碰撞，而非如告訴人所言
    被害人之車輛係停於自家門前被撞之事實，應堪認定。
  (三)按汽車在雙向二車道行駛時，均應在遵行車道內行駛，在劃有分向限制線之路段
    ，不得駛入來車之車道內；行車速度，依標誌之規定，無標誌者，在市區道路，
    時速不得超過四十公里，在郊外道路時速不得超過六十公里；汽車行駛時，駕駛
    人應注意車前狀況及兩車併行之間隔，並隨時採取必要之安全措施；分向限制線
    ，用以劃分路面成雙向車道，禁止車輛跨越行駛，並不得迴轉，九十年五月三十
    日修正前之道路交通安全規則第九十七條第一、二款、第九十三條第一項第一款
    、第九十四條第三項，道路交通標誌標線號誌設置規則第一百六十五條第一項分
    別定有明文。本件車禍之發生，係被告行駛在車行方向之外側車道上時，原行駛
    在其對向車道之被害人丙○○車輛欲行左轉而跨入被告所行駛車道所導致乙節，
    已如前述，而車禍現場劃設有雙向禁止超車之雙黃線等情，亦有道路交通事故調
    查報告表及現場照片附卷可考（見警卷第八、十三頁），足見被害人為左轉駛回
    自宅，已違反不得跨越分向限制線行駛之規定，應可確認其有過失，並與本件車
    禍之發生有相當因果關係甚明。再肇事路段最高速限實為時速六十公里，此經原
    審向臺東縣卑南鄉公所查明無訛，有該所九十一年一月八日（九○）東卑鄉建字
    第一三七一九號函在卷足憑（見警訊卷第二頁，原審卷第八十五頁），公訴人認
    肇事路段之最高速限僅時速四十公里，不無誤會。又雖被告自承其當時行車速度
    約為時速六十餘公里左右，以致稍有違規超速行駛之情形，惟本件車禍之發生係
    被害人車輛違規左轉所導致，且以二車碰撞之地點及被告緊急安全煞停所需時間
    分析結果，即令被告不超速，甚至以低於公訴人所指之時速四十公里行駛，仍無
    法避免該事故之發生，是以，當被告發現被害人車輛違規左轉時，縱遵照規定依
    速限行駛，仍無法避免因被害人驟然違規左轉而導致本件碰撞之發生，換言之，
    被告超速行駛之違規行為與本件車禍之發生並無因果關係。又被告固應注意車前
    狀況，並隨時採取必要之安全措施，然本件被告係依規定直行，被害人則驟然違
    規左轉，應認被告有較被害人優先通行之權，且被告並無足夠之反應時間採行相
    當之措施以避讓違規左轉之被害人乙節，又已如前述，則由被告有優先通行權及
    無足夠反應時間之情形以觀，自難認其有未注意車前狀況及採取必要安全措施之
    過失，而上開中央警察大學鑑定書亦認被告並無肇事原因，是被告對於本件車禍
    之發生並無過失之事實，堪以認定。
  (四)至告訴人雖以被告所駕汽車之安全氣囊衝爆，輪胎破裂，其時速應有七、八十公
    里，且臺灣省花東區車輛行車事故鑑定委員會之鑑定經驗較中央警察大學豐富，
    鑑定結果亦較中央警察大學可信，原判決引用中央警察大學之鑑定結果，顯有不
    當云云。惟查臺灣省花東區車輛行車事故鑑定委員會九十年十二月五日花鑑字第
    九００六０六號函所附鑑定意見書固認被告超速行駛，未注意車前狀況，為肇事
    次因（見原審卷第六十五至六十六頁），但該項鑑定係誤以肇事路段限速係四十
    公里之情形下所為之鑑定，其所憑之鑑定資料既有疏誤，其鑑定結果自不足採信
    ，而臺灣省車輛行車事故覆議鑑定委員會九十一年三月十二日府覆議字第九一０
    一八六號函雖維持原鑑定意見，惟其並未就速限認定錯誤部分加以斟酌，其鑑定
    意見亦有未洽，尚不得據以為不利被告之認定。反觀中央警察大學之鑑定書就本
    件車禍肇事情況之重建及肇事原因之分析均有詳細之說明，並有科學之數據以為
    佐證，其鑑定結果自較臺灣省花東區車輛行車事故鑑定委員會之鑑定結果為可信
    。又一般車輛以時速約三十至四十公里正面衝撞時，即可能使安全氣囊衝爆，而
    車輛時速低於六十公里時輪胎亦有刺破或撞破之可能，且被告所駕車輛之時速縱
    低於六十公里，仍無法避免本件車禍之發生等情，復有中央警察大學刑事科學委
    員會委員函覆意見書在卷可參，是告訴人上開質疑，並不足以影響本案之認定。
五、綜上所析，被告固稍有超速行駛之違規行為，然本件車禍發生實係肇因於被害人
    丙○○違規左轉跨越分向限制線，貿然侵入被告車道，縱被告未超速，亦無足夠
    之反應時間避開突然左轉駛來之被害人車輛，故被告超速之違規與本件車禍及被
    害人等因而受傷之結果間並無相當因果關係，自難令其負過失傷害及過失傷害致
    重傷之罪責。此外，本院復查無其他積極證據，足資證明被告尚有何前揭犯行，
    原審認被告並無任何過失而為被告無罪之諭知，認事用法並無不合。檢察官上訴
    意旨猶執陳詞指摘原判決採證不當，求予撤銷改判，核無理由，應予駁回。
據上論斷，應依刑事訴訟法第三百六十八條，判決如主文。
本案經檢察官李土城到庭執行職務。
中      華      民      國    九十二    年      七      月      二      日
                                審判長法官  吳  鴻  章
                                      法官  林  慶  煙
                                      法官  張  健  河
右為正本證明與原本無異。
本件不得上訴。
                                書記官  陳  有  信
中      華      民      國    九十二    年      七      月      二      日


司法院資訊處製作；財團法人民間司法改革基金會備份。
